ACORDAO-COMPLETO-2533205

ACÓRDÃO 3199/2022 ATA 21/2022 - SEGUNDA CÂMARA

VISTOS, relatados e discutidos estes autos de tomada de contas especial que trata do Convênio 710134/2008, celebrado entre o Fundo Nacional de Desenvolvimento da Educação (FNDE) e o Município de São José do Norte/RS, tendo como objeto "conceder apoio financeiro para o desenvolvimento de ações que visam proporcionar a sociedade a melhoria da infraestrutura da rede física escolar, com a construção de escola conforme estabelece o programa nacional de reestruturação e aparelhagem da rede escolar publica de educação infantil - Proinfância", 
ACORDAM os Ministros do Tribunal de Contas da União, reunidos em Sessão da 2ª Câmara, com base nos arts. 1º, I, 12, § 3º, 16, III, "a" e "c", §§ 2º e 3º, 19, 23, III, e 57 da Lei 8.443/1992 e diante das razões expostas pelo Relator, em:
9.1. considerar revel o responsável Zeny dos Santos Oliveira;
9.2. julgar irregulares as contas de Zeny dos Santos Oliveira, condenando-o ao pagamento da quantia abaixo discriminada, atualizada monetariamente e acrescida dos juros de mora, calculados a partir da data indicada até a data da efetiva quitação do débito, fixando-lhes o prazo de quinze dias, para que comprove, perante o Tribunal, o recolhimento da referida quantia aos cofres do Fundo Nacional de Desenvolvimento da Educação (FNDE) , nos termos do art. 23, III, "a", da citada lei, c/c o art. 214, III, "a", do Regimento Interno do TCU:
	VALOR (R$) 
	DATA
	DÉBITO/CRÉDITO

	700.000,00
	28/2/2011
	DÉBITO

	789.172,21
	18/8/2014
	CRÉDITO

9.3. aplicar a Zeny dos Santos Oliveira a multa prevista no art. 57 da Lei 8.443/1992, no valor de R$ 10.000,00 (dez mil reais) fixando-lhe o prazo de 15 (quinze) dias, a contar da notificação, para que comprove, perante o Tribunal (art. 214, III, "a", do Regimento Interno do TCU) , o recolhimento da dívida aos cofres do Tesouro Nacional, atualizada monetariamente desde a data deste acórdão até a do efetivo recolhimento, se pagas após o vencimento, na forma da legislação em vigor;
9.4. autorizar, desde logo, a cobrança judicial das dívidas, caso não atendida a notificação, na forma do disposto no art. 28, II, da Lei 8.443/1992;
9.5. autorizar também, desde logo, se requerido, com fundamento no art. 26 da Lei 8.443/1992, c/c o art. 217, §§ 1º e 2º, do Regimento Interno do TCU, o parcelamento da dívida em até 36 parcelas, incidindo, sobre cada parcela, corrigida monetariamente, os correspondentes acréscimos legais, fixando-lhes o prazo de quinze dias, a contar do recebimento da notificação, para comprovarem, perante o Tribunal, o recolhimento da primeira parcela, e de trinta dias, a contar da parcela anterior, para comprovarem os recolhimentos das demais parcelas, devendo incidir, sobre cada valor mensal, atualizado monetariamente, os juros de mora devidos, no caso do débito, na forma prevista na legislação em vigor, alertando os responsáveis de que a falta de comprovação do recolhimento de qualquer parcela importará o vencimento antecipado do saldo devedor, nos termos do § 2º do art. 217 do Regimento Interno deste Tribunal; 
9.6. enviar cópia desta deliberação, com o relatório e o voto que o acompanham, à Procuradoria da República no Estado do Rio Grande do Sul; 
9.7. notificar o responsável e o FNDE a respeito deste acórdão.

TOMADA DE CONTAS ESPECIAL, instaurada pelo Fundo Nacional de Desenvolvimento da Educação - FNDE, em desfavor do Sr. Zeny dos Santos Oliveira, ex-prefeito do Município de São José do Norte  RS (gestão 2013-2016), em razão de não comprovação da regular aplicação dos recursos repassados por meio do Convênio 710134/2008, registro Siafi 625766, que tinha por objeto conceder apoio financeiro para o desenvolvimento de ações que visam proporcionar a sociedade a melhoria da infra-estrutura da rede física escolar, com a construção de escola(s) conforme estabelece o programa nacional de reestruturação e aparelhagem da rede escolarpublica de educação infantil  Proinfância.

Segunda Câmara

Município de São José do Norte/RS

3. Responsável: Zeny dos Santos Oliveira (ex-prefeito, CPF XXX.491.390-XX)

13.1. Ministros presentes: Aroldo Cedraz (na Presidência) e Antonio Anastasia (Relator).
13.2. Ministros-Substitutos convocados: Marcos Bemquerer Costa e André Luís de Carvalho.

ANTONIO ANASTASIA

Este processo de tomada de contas especial trata de irregularidades relativas ao Convênio 710134/2008, celebrado entre o Fundo Nacional de Desenvolvimento da Educação (FNDE) e o Município de São José do Norte/RS, tendo como objeto "conceder apoio financeiro para o desenvolvimento de ações que visam proporcionar a sociedade a melhoria da infraestrutura da rede física escolar, com a construção de escola (s) conforme estabelece o programa nacional de reestruturação e aparelhagem da rede escolar publica de educação infantil - Proinfância".
2. A SecexTCE propõe (peças 99-101) , julgamento pela irregularidade das contas do responsável com a imputação de débito e aplicação de multa, nestes termos:
"INTRODUÇÃO
Cuidam os autos de tomada de contas especial instaurada pelo Fundo Nacional de Desenvolvimento da Educação - FNDE, em desfavor do Sr. Zeny dos Santos Oliveira, ex-prefeito do Município de São José do Norte - RS (gestão 2013-2016) , em razão de não comprovação da regular aplicação dos recursos repassados por meio do Convênio 710134/2008, registro Siafi 625766 (peça 8) , que tinha por objeto 'conceder apoio financeiro para o desenvolvimento de ações que visam proporcionar a sociedade a melhoria da infra-estrutura da rede física escolar, com a construção de escola (s) conforme estabelece o programa nacional de reestruturação e aparelhagem da rede escolar publica de educação infantil - Proinfância'.
HISTÓRICO
Em 12/5/2020, com fundamento na IN/TCU 71/2012, alterada pela IN/TCU 76/2016 e DN/TCU 155/2016, o dirigente do Fundo Nacional de Desenvolvimento da Educação autorizou a instauração da tomada de contas especial (peça 1) . O processo foi registrado no sistema e-TCE com o número 1536/2020.
O Convênio 710134/2008, registro Siafi 625766, foi firmado no valor de R$ 997.687,76, sendo R$ 950.000,00 à conta do concedente e R$ 47.687,76 referentes à contrapartida do convenente. Teve vigência de 30/5/2008 a 18/6/2014, com prazo para apresentação da prestação de contas em 17/8/2014. Os repasses efetivos da União totalizaram R$ 700.000,00, creditados em 28/02/2011 (peças 4-5) .
A prestação de contas e complementações enviadas foram analisadas por meio dos documentos constantes nas peças 35, 37 e 39.
	O fundamento para a instauração da Tomada de Contas Especial, conforme consignado na matriz de responsabilização elaborada pelo tomador de contas, foi a constatação da seguinte irregularidade: 
Ausência de funcionalidade do objeto, com devolução somente de parte dos recursos que ainda se encontravam em conta corrente, gerando valor remanescente de débito ao convênio descrito como 'Este convênio tem por objeto conceder apoio financeiro para o desenvolvimento de ações que visam proporcionar a sociedade a melhoria da infraestrutura da rede física escolar, com a construção de escola (s) conforme estabelece o Programa Nacional de Reestruturação e Aparelhagem da Rede Escolar Pública de Educação Infantil - Pro-infância', sem aproveitamento útil da parcela executada, por motivo de inexecução parcial.
O responsável arrolado na fase interna foi devidamente comunicado e, diante da ausência de justificativas suficientes para elidir a irregularidade e da não devolução dos recursos, instaurou-se a tomada de contas especial.
	No relatório (peça 81) , o tomador de contas concluiu que o prejuízo importaria no valor original de R$ 174.230,15, imputando-se a responsabilidade a Zeny dos Santos Oliveira, Prefeito de São José do Norte - RS no período de 1/1/2013 a 31/12/2016, na condição de gestor dos recursos.
		Em 28/10/2020, a Controladoria-Geral da União emitiu o relatório de auditoria (peça 85) , em concordância com o relatório do tomador de contas. O certificado de auditoria e o parecer do dirigente do órgão de controle interno concluíram pela irregularidade das presentes contas (peças 86 e 87) .
	Em 25/11/2020, o ministro responsável pela área atestou haver tomado conhecimento das conclusões contidas no relatório e certificado de auditoria, bem como do parecer conclusivo do dirigente do órgão de controle interno, manifestando-se pela irregularidade das contas, e determinou o encaminhamento do processo ao Tribunal de Contas da União (peça 88) .
ANÁLISE DOS PRESSUPOSTOS DE PROCEDIBILIDADE DA IN/TCU 71/2012
Avaliação de Viabilidade do Exercício do Contraditório e Ampla Defesa
	Verificou-se que não houve o transcurso de mais de dez anos desde o fato gerador sem que tenha havido a notificação do responsável pela autoridade administrativa federal competente (art. 6º, inciso II, c/c art. 19 da IN/TCU 71/2012, modificada pela IN/TCU 76/2016) , uma vez que o fato gerador da irregularidade ocorreu em 28/02/2011 (data do crédito dos recursos) e o responsável foi notificado sobre a irregularidade pela autoridade administrativa competente conforme abaixo:
Zeny dos Santos Oliveira, por meio do ofício acostado à peça 68, recebido em 23/3/2018, conforme AR (peça 72) .
Valor de Constituição da TCE 	
	Verificou-se, ainda, que o valor atualizado do débito apurado (sem juros) em 1/1/2017 é de R$ 210.191,25, portanto superior ao limite mínimo de R$ 100.000,00, na forma estabelecida conforme os arts. 6º, inciso I, e 19 da IN/TCU 71/2012, modificada pela IN/TCU 76/2016. 
OUTROS PROCESSOS/DÉBITOS NOS SISTEMAS DO TCU COM OS MESMOS RESPONSÁVEIS
	Informa-se que não foi encontrado débito imputável ao responsável em outros processos no Tribunal.
	A tomada de contas especial estava, assim, devidamente constituída e em condição de ser instruída.
EXAME TÉCNICO			 
Da análise dos documentos presentes nos autos, verificou-se que o Sr. Zeny dos Santos Oliveira, Prefeito Municipal de São José do Norte/RS era a pessoa responsável pela gestão e execução dos recursos federais recebidos por meio do Convênio 710134/2008, registro Siafi 625766, tendo o prazo final para apresentação da prestação de contas expirado em 17/8/2014. 
Verificou-se também que a respectiva prestação de contas foi inserida no Sistema de Gestão de Prestação de Contas - SiGPC em 18/11/2014, e, após análise preliminar, os autos foram remetidos à área técnica para manifestação quanto ao cumprimento do objeto e dos objetivos avençados, que emitiu o Parecer Técnico de Execução Física de Objeto Financiado (Conveniado/Pactuado) - Infraestrutura, de 1º/9/2016 (peça 39) , concluindo pela reprovação total do objeto executado, por motivo de 'obra inacabada e ausência de Planilha de Serviços Contratada no SIMEC', não sendo possível estabelecer o nexo de causalidade entre a receita, as despesas e o objeto pactuado, bem como que, consoante o Despacho s/nº , de 22/5/2014, exarado pela Coordenação Geral de Infraestrutura Educacional (peça 34) : 'Em consulta ao módulo Obras 2.0 do SIMEC na data de 30/5/2014, foi constatado que a obra em questão apresenta 4,62% de execução, de acordo com vistoria feita por empresa representando o FNDE em 6/3/2014, e a situação está como 'paralisada'.
Destaca-se que, apesar da glosa integral por parte da área técnica, houve um recolhimento ao FNDE, em 18/8/2014, no valor de R$ 789.172,21. Dessa forma, o valor principal remanescente do prejuízo foi de R$ 174.230,15.
Assim, na instrução inicial (peça 91) , analisando-se os documentos nos autos, concluiu-se pela necessidade de realização da citação do responsável, nestes termos:
 Realizar a citação, com fundamento nos arts. 10, § 1º, e 12, incisos I e II, da Lei 8.443/1992 c/c o art. 202, incisos I e II, do RI/TCU, para que, no prazo de quinze dias, o responsável abaixo indicado, em decorrência das condutas praticadas, apresente alegações de defesa e/ou recolha, aos cofres especificados, a quantia abaixo indicada, atualizada monetariamente a partir da respectiva data até o efetivo recolhimento, abatendo-se na oportunidade a quantia eventualmente ressarcida, na forma da legislação em vigor, que geraram a irregularidade demonstrada a seguir:
			Débito relacionado somente ao responsável Zeny dos Santos Oliveira (CPF: XXX.491.390-XX) , Prefeito, no período de 1/1/2013 a 31/12/2016, na condição de gestor dos recursos.
Irregularidade: ausência de funcionalidade do objeto, com devolução somente de parte dos recursos que ainda se encontravam em conta corrente, gerando valor remanescente de débito ao convênio descrito como 'ESTE CONVENIO TEM POR OBJETO  CONCEDER APOIO FINANCEIRO  PARA O DESENVOLVIMENTO DE ACOES QUE VISAM PROPORCIONAR A SOCIEDADE A MELHORIA DA INFRA-ESTRUTURA DA REDE FISICA ESCOLAR, COM A CONSTRUCAO DE ESCOLA (S) CONFORME ESTABELECE O PROGRAMA NACIONAL DE REESTRUTURACAO E APARELHAGEM DA REDE ESCOLAR PUBLICA DE EDUCACAO INFANTIL - PROINFÂNCIA' sem aproveitamento útil da parcela executada, por motivo de inexecução parcial.
Evidências da irregularidade: documentos técnicos presentes nas peças 39, 61, 68 e 72.
Normas infringidas: Art. 37, caput, c/c o art. 70, parágrafo único, da Constituição da República Federativa do Brasil; art. 93, do Decreto-lei 200/1967; art. 66, do Decreto 93.872/1986; e termos do Instrumento pactuado.
Cofre credor: Fundo Nacional de Desenvolvimento da Educação.
Valor atualizado do débito (sem juros) em 28/10/2021: R$ 261.623,99
Conduta: deixar de tomar as providências necessárias à conclusão de obra ou dos serviços pactuados objeto do instrumento em questão, restando imprestável a parcela executada, seja por ter ficado a obra inacabada, seja porque os serviços executados não foram suficientes para obter o atingimento dos objetivos acordados, cujo fato levou a impugnação pela área técnica quanto ao valor total do repasse, havendo devolução somente do valor que estava na conta, restando ainda, a devolver, parte dos recursos que fora utilizada.
Nexo de causalidade: A ausência das providências necessárias à conclusão de obra ou dos serviços pactuados objeto do instrumento em questão resultou na impossibilidade de aproveitamento da parcela executada, e, consequentemente, em prejuízo ao erário correspondente ao valor integral repassado.
Culpabilidade: não há excludentes de ilicitude, de culpabilidade e de punibilidade; é razoável supor que o responsável tinha consciência da ilicitude de sua conduta; era exigível conduta diversa da praticada, qual seja, tomar todas as providências necessárias à continuidade da execução do objeto do instrumento. 
	Data de ocorrência
	Valor histórico (R$) 

	18/8/2014
	174.230,15

Informar ao responsável que, caso venha a ser condenado pelo Tribunal, os débitos ora apurados serão acrescidos de juros de mora, nos termos do § 1º do art. 202 do RI/TCU;
Esclarecer ao responsável, em obediência ao art. 12, § 2º, da Lei 8.443/1992, e ao art. 12, inciso VI, da Resolução TCU 170/2004, que o recolhimento tempestivo do débito somente saneará o processo caso seja reconhecida a sua boa-fé e não se constate outra irregularidade nas contas; 
Encaminhar cópia da presente instrução ao responsável, a fim de subsidiar a apresentação de suas alegações de defesa e/ou razões de justificativa;
Esclarecer ao responsável, em obediência ao art. 12, § 3º, da Lei 8.443/1992, e ao art. 12, inciso VII, da Resolução TCU 170/2004, que o não atendimento à citação ou à audiência implicará revelia, para todos os efeitos, dando-se prosseguimento ao processo.
Em cumprimento ao pronunciamento da Unidade (peça 93) , foi efetuada a citação do Sr. Zeny dos Santos Oliveira, como segue:
	Ofício
	Data de Recebimento do Ofício
	Nome do Recebedor do Ofício
	Observação
	Fim do Prazo para Defesa

	64210/2021-TCU/Seproc (peça 95) , de 11/11/2021
	29/11/2021, conforme AR à peça 96
	Isolina Wyse
	Ofício entregue no endereço do responsável
	14/12/2021

Transcorrido o prazo regimental, o responsável permaneceu silente, devendo ser considerado revel, nos termos do art. 12, § 3º, da Lei 8.443/1992.
Da validade das notificações
Preliminarmente, cumpre tecer breves considerações sobre a forma como são realizadas as comunicações processuais no TCU. A esse respeito, destacam-se o art. 179, do Regimento Interno do TCU (Resolução 155, de 4/12/2002) e o art. 4º, inciso III, § 1º, da Resolução TCU 170, de 30 de junho de 2004, in verbis:
Art. 179. A citação, a audiência ou a notificação, bem como a comunicação de diligência, farse-ão:
I - mediante ciência da parte, efetivada por servidor designado, por meio eletrônico, fac-símile, telegrama ou qualquer outra forma, desde que fique confirmada inequivocamente a entrega da comunicação ao destinatário;
II - mediante carta registrada, com aviso de recebimento que comprove a entrega no endereço do destinatário;
III - por edital publicado no Diário Oficial da União, quando o seu destinatário não for localizado
 (...) 
Art. 3º As comunicações serão dirigidas ao responsável, ou ao interessado, ou ao dirigente de órgão ou entidade, ou ao representante legal ou ao procurador constituído nos autos, com poderes expressos no mandato para esse fim, por meio de:
I - correio eletrônico, fac-símile ou telegrama;
II - servidor designado;
III - carta registrada, com aviso de recebimento;
IV - edital publicado no Diário Oficial da União, quando o seu destinatário não for localizado, nas hipóteses em que seja necessário o exercício de defesa'.
Art. 4º. Consideram-se entregues as comunicações:
I - efetivadas conforme disposto nos incisos I e II do artigo anterior, mediante confirmação da ciência do destinatário;
II - realizadas na forma prevista no inciso III do artigo anterior, com o retorno do aviso de recebimento, entregue comprovadamente no endereço do destinatário;
III - na data de publicação do edital no Diário Oficial da União, quando realizadas na forma prevista no inciso IV do artigo anterior.
§ 1º O endereço do destinatário deverá ser previamente confirmado mediante consulta aos sistemas disponíveis ao Tribunal ou a outros meios de informação, a qual deverá ser juntada ao respectivo processo.
 (...) 
Portanto, temos que a validade da citação via postal não depende de que o aviso de recebimento seja assinado pelo próprio destinatário da comunicação, o que dispensa, no caso em tela, a entrega do AR em 'mãos próprias'. A exigência da norma é no sentido de o Tribunal verificar se a correspondência foi entregue no endereço correto, residindo aqui a necessidade de certeza inequívoca. 
Não é outra a orientação da jurisprudência do TCU, conforme se verifica dos julgados a seguir transcritos:
São válidas as comunicações processuais entregues, mediante carta registrada, no endereço correto do responsável, não havendo necessidade de que o recebimento seja feito por ele próprio (Acórdão 3648/2013-TCU-Segunda Câmara, Relator Ministro JOSÉ JORGE) ;
É prescindível a entrega pessoal das comunicações pelo TCU, razão pela qual não há necessidade de que o aviso de recebimento seja assinado pelo próprio destinatário. Entregandose a correspondência no endereço correto do destinatário, presume-se o recebimento da citação. (Acórdão 1019/2008-TCU-Plenário, Relator Ministro BENJAMIN ZYMLER) ;
As comunicações do TCU, inclusive as citações, deverão ser realizadas mediante Aviso de Recebimento - AR, via Empresa Brasileira de Correios e Telégrafos, bastando para sua validade que se demonstre que a correspondência foi entregue no endereço correto. (Acórdão 1526/2007-TCU-Plenário, Relator Ministro AROLDO CEDRAZ) .
		A validade do critério de comunicação processual do TCU foi referendada pelo Supremo Tribunal Federal, nos termos do julgamento do MS-AGR 25.816/DF, por meio do qual se afirmou a desnecessidade da ciência pessoal do interessado, entendendo-se suficiente a comprovação da entrega do 'AR' no endereço do destinatário:
EMENTA: AGRAVO REGIMENTAL. MANDADO DE SEGURANÇA. DESNECESSIDADE DE INTIMAÇÃO PESSOAL DAS DECISÕES DO TRIBUNAL DE CONTAS DA UNIÃO. ART. 179 DO REGIMENTO INTERNO DO TCU. INTIMAÇÃO DO ATO IMPUGNADO POR CARTA REGISTRADA, INICIADO O PRAZO DO ART. 18 DA LEI nº 1.533/51 DA DATA CONSTANTE DO AVISO DE RECEBIMENTO. DECADÊNCIA RECONHECIDA. AGRAVO IMPROVIDO.
O envio de carta registrada com aviso de recebimento está expressamente enumerado entre os meios de comunicação de que dispõe o Tribunal de Contas da União para proceder às suas intimações.
O inciso II do art. 179 do Regimento Interno do TCU é claro ao exigir apenas a comprovação da entrega no endereço do destinatário, bastando o aviso de recebimento simples.
No caso vertente, o ofício de citação do responsável foi encaminhado ao endereço constante da base de dados da Receita Federal, e sua entrega no mesmo ficou comprovada (peças 94-96) .
Apesar de regularmente citado, o responsável deixou transcorrer in albis o prazo regimental que lhe foi concedido para apresentar alegações de defesa e/ou efetuar o recolhimento do débito, motivo pelo qual se impõe o reconhecimento da revelia de que trata o art. 12, § 3º, da Lei 8.443/1992.
Deve-se observar que, nos processos do TCU, a revelia não implica a presunção de que sejam verdadeiras todas as imputações levantadas contra os responsáveis, diferentemente do que ocorre no processo civil, em que o não comparecimento do réu aos autos leva à presunção da verdade dos fatos narrados pelo autor. Dessa forma, a avaliação da responsabilidade do agente não pode prescindir da prova existente no processo ou para ela carreada.
Assim, independentemente da revelia, a avaliação da responsabilidade do agente nos processos desta Corte não prescinde dos elementos existentes nos autos ou para ele carreados, uma vez que são regidos pelo princípio da verdade material (Acórdão 163/2015-TCU-Segunda Câmara, Relator Ministro ANDRÉ DE CARVALHO; 2.685/2015 - TCU - 2ª Câmara, Relator Ministro RAIMUNDO CARREIRO; 2.801/2015 - TCU - 1ª Câmara, Relator Ministro WALTON ALENCAR RODRIGUES; 4.340/2015 - TCU - 1ª Câmara, Relator Ministro WEDER DE OLIVEIRA e 5.537/2015 - TCU - 1ª Câmara, Relator Ministro WEDER DE OLIVEIRA) . 
Entretanto, cabe destacar que, nas fases anteriores desta TCE, o responsável também não se manifestou quanto à irregularidade que lhe foi imputada, mantendo-se omisso, conforme registrado no Relatório de TCE presente na peça 81.
Adicionalmente, as irregularidades imputadas ao responsável estão claramente demonstradas nos autos, não sendo possível, nesta fase processual, o aproveitamento de qualquer análise de elementos em defesa do Sr. Zeny dos Santos Oliveira.
Da análise da pretensão punitiva
O instituto da prescrição da pretensão de ressarcimento ao erário, com base em decisão de tribunal de contas, é tema que vem sendo recentemente debatido no meio jurídico, e, no tocante ao entendimento proferido pelo Supremo Tribunal Federal, no julgamento do RE 636.886 (tema 899) , cabe assinalar que a decisão do STF alcança tão somente a fase judicial de título extrajudicial, não atingindo os processos de controle externo em tramitação no TCU, conforme orientação sufragada pelo Acórdão 6589/2020-TCU-Segunda Câmara, da relatoria do Ministro Raimundo Carreiro.
Aliás, da ementa do julgado do STF constou que:
'A pretensão de ressarcimento ao erário em face de agentes públicos reconhecida em acórdão de Tribunal de Contas prescreve na forma da Lei 6.830/1980 (Lei de Execução Fiscal) '.
Portanto, até o trânsito em julgado do acórdão condenatório do TCU, permanece imprescritível a pretensão de ressarcimento ao erário decorrente da instauração da tomada de contas especial, conforme Enunciado da Súmula 282 do TCU ('As ações de ressarcimento movidas pelo Estado contra os agentes causadores de danos ao erário são imprescritíveis') .
Dessa forma, identificado danos ao erário, deve-se instaurar e julgar o processo de tomada de contas especial para responsabilizar seus agentes causadores, respeitando o direito ao contraditório e à ampla defesa, independentemente de quando ocorreram os atos impugnados.
Já a pretensão punitiva do TCU, conforme Acórdão 1441/2016-TCU-Plenário, que uniformizou a jurisprudência acerca dessa questão, subordina-se ao prazo geral de prescrição indicado no art. 205 do Código Civil, que é de 10 anos, contado da data de ocorrência da irregularidade sancionada, nos termos do art. 189 do Código Civil, sendo este prazo interrompido pelo ato que ordenar a citação, a audiência ou a oitiva do responsável. Conforme o mesmo Acórdão, a ocorrência desta espécie de prescrição será aferida, independentemente de alegação da parte, em cada processo no qual haja intenção de aplicação das sanções previstas na Lei 8.443/1992.
Considerando que o fato gerador do débito é a ausência de funcionalidade do objeto do Convênio 71014/2008, sem aproveitamento útil da parcela executada, por motivo de inexecução parcial, entende-se que o termo a quo para a contagem do prazo prescricional é a data da apresentação da prestação de contas, que se deu em 18/8/2014 (peça 40) , oportunidade em que deveria restar comprovada a boa e regular aplicação dos recursos, conforme entendimento expressado nos Acórdão 2278/2019-TCU-Primeira Câmara (rel. Min. Augusto Sherman) e 3749/2018-Segunda Câmara (rel. Min. Ana Arraes) , extraídos da jurisprudência selecionada do Tribunal. Sendo assim, em razão de não ter transcorrido mais de 10 anos entre esta data e a data do ato que ordenou a citação (10/11/2021 - peça 97) , constata-se que não ocorreu a prescrição da pretensão punitiva.
Em se tratando de processo em que a parte interessada não se manifestou acerca das irregularidades imputadas, não há elementos para que se possa efetivamente aferir e reconhecer a ocorrência de boa-fé na conduta do responsável, podendo este Tribunal, desde logo, proferir o julgamento de mérito pela irregularidade das contas, conforme nos termos dos §§ 2º e 6º do art. 202 do Regimento Interno do TCU (Acórdão 2064/2011-TCU-Primeira Câmara, Relator Ministro Ubiratan Aguiar; Acórdão 6182/2011-TCU-Primeira Câmara, Relator Ministro-Substituto Weder de Oliveira; Acórdão 4072/2010-TCU-Primeira Câmara, Relator Ministro Valmir Campelo; Acórdão 1189/2009-TCU-Primeira Câmara, Relator Ministro-Substituto Marcos Bemquerer; Acórdão 731/2008-TCU-Plenário, Relator Ministro Aroldo Cedraz) . 
Diante da revelia do responsável e inexistindo nos autos elementos que permitam concluir pela ocorrência de boa-fé ou de outros excludentes de culpabilidade em sua conduta, propõe-se que suas contas sejam julgadas irregulares, condenando-o ao recolhimento do débito apurado e à aplicação da multa prevista no art. 57 da Lei 8.443/1992.
CONCLUSÃO
A partir dos elementos constantes dos autos, foi possível verificar que os recursos repassados ao Município de São José do Norte/RS, por conta do Convênio 710134/2008 (Siafi 625766) , não tiveram sua boa e regular aplicação comprovada, ante a ausência de funcionalidade do seu objeto - construção de escola, conforme estabelece o programa nacional de reestruturação e aparelhagem da rede escolar publica de educação infantil - Proinfância, sem aproveitamento útil da parcela executada por motivo de inexecução parcial, e com devolução somente de parte dos recursos que ainda se encontravam na conta corrente específica do referido Convênio.
Verifica-se também que o Sr. Zeny dos Santos Oliveira, Prefeito do Município de São José do Norte/RS na gestão 2013-2016, era a pessoa responsável pela gestão e pela apresentação da prestação de contas dos recursos federais recebidos à conta do Convênio 710134/2008 (Siafi 625766) , e, no entanto, não tomou as providências para que a execução de tais recursos fosse corretamente comprovada. 
Diante da revelia do responsável e inexistindo nos autos elementos que permitam concluir pela ocorrência de boa-fé ou de outros excludentes de culpabilidade em sua conduta, propõe-se que suas contas sejam julgadas irregulares, que o Sr. Zeny dos Santos Oliveira seja condenado ao recolhimento do débito apurado e à aplicação da multa prevista no art. 57 da Lei 8.443/1992.
PROPOSTA DE ENCAMINHAMENTO:
41.		Diante do exposto, submetem-se os presentes autos à consideração superior, propondo-se: 
a)		considerar revel, para todos os efeitos, o Sr. Zeny dos Santos Oliveira (CPF XXX.491.390-XX) , Prefeito Municipal de São José do Norte/RS no período de 1/1/2013 a 31/12/2016, dando-se prosseguimento ao processo, com fundamento no art. 12, § 3º da Lei nº 8.443/1992;
b)		julgar irregulares, nos termos arts. 1º, inciso I, 16, inciso III, alíneas 'b' e 'c' da Lei 8.443/1992 c/c os arts. 19 e 23, inciso III, da mesma Lei, e com os arts. 1º, inciso I, 209, I, 210 e 214, inciso III, do Regimento Interno, as contas do Sr. Zeny dos Santos Oliveira (CPF XXX.491.390-XX) , condenando-o ao pagamento das quantias a seguir especificadas, atualizadas monetariamente e acrescidas dos juros de mora, calculados a partir das datas discriminadas até a efetiva quitação do débito, fixando-lhe o prazo de 15 (quinze) dias para que comprove, perante o Tribunal, o recolhimento das referidas quantias aos cofres do Fundo Nacional de Desenvolvimento da Educação - FNDE, nos termos do art. 23, inciso III, alínea 'a', da citada Lei c/c o art. 214, inciso III, alínea 'a', do Regimento Interno, em razão da não comprovação da boa e regular aplicação dos recursos recebidos por conta do Convênio 710134/2008 (Siafi 625766) , ante a ausência de funcionalidade do seu objeto, sem aproveitamento útil da parcela executada por motivo de inexecução parcial, e com devolução somente de parte dos recursos que ainda se encontravam na conta corrente específica do referido Convênio:
	Data de ocorrência
	Valor histórico (R$) 

	18/8/2014
	174.230,15

c)	aplicar ao Sr. Zeny dos Santos Oliveira (CPF XXX.491.390-XX) a multa referida no art. 57 da Lei nº 8.443, de 1992, fixando-lhe o prazo de 15 (quinze) dias, a partir da notificação, para que comprove, perante o Tribunal, seu recolhimento aos cofres do Tesouro Nacional, atualizada monetariamente desde a data deste acórdão até a data do efetivo pagamento;
d) 	autorizar, desde logo, a cobrança judicial das dívidas, nos termos do art. 28, inciso II, da multicitada Lei 8.443/1992, caso não atendida a notificação;
e)	autorizar também  desde logo, se requerido, com fundamento no art. 26, da Lei 8.443/1992, c/c o art. 217, do Regimento Interno do TCU, o parcelamento da dívida em até 36 (trinta e seis) parcelas, incidindo sobre cada parcela, corrigida monetariamente, os correspondentes legais, fixando-lhe o prazo de quinze dias, a contar do recebimento da notificação, para comprovar perante o Tribunal o recolhimento da primeira parcela, e de trinta dias, a contar da parcela anterior, para comprovar os recolhimentos das demais parcelas, devendo incidir sobre cada valor mensal, atualizado monetariamente, os juros de mora devidos, no caso do débito, na forma prevista na legislação em vigor, alertando a responsável de que a falta de comprovação do recolhimento de qualquer parcela implicará o vencimento antecipado do saldo devedor, nos termos do art. 26, parágrafo único, da Lei 8.443/1992, c/c o art. 217, §2º, do Regimento Interno deste Tribunal;
f)	enviar cópia do Acórdão a ser prolatado, bem como do Relatório e do Voto que o fundamentarem ao Chefe da Procuradoria-Geral da República no Rio Grande do Sul, nos termos do § 3º do art. 16 da Lei 8.443/1992 c/c o § 7º do art. 209 do Regimento Interno do TCU, para adoção das medidas cabíveis, informando-lhe que o inteiro teor da deliberação pode ser consultado no endereço www.tcu.gov.br/acordaos;
g)	encaminhar cópia do Acórdão que vier a ser proferido ao Fundo Nacional de Desenvolvimento da Educação - FNDE, e ao responsável, para ciência, informando que a presente deliberação, acompanhada do Relatório e do Voto que a fundamenta, está disponível para a consulta no endereço www.tcu.gov.br/acordaos, além de esclarecer que, caso requerido, o TCU poderá fornecer sem custos as correspondentes cópias, de forma impressa."
3. O Ministério Público manifestou-se favorável à proposta da unidade técnica,  por meio de parecer transcrito a seguir (peça 102) :
"Trata-se de tomada de contas especial (TCE) instaurada pelo Fundo Nacional de Desenvolvimento da Educação (FNDE) , em desfavor do Sr. Zeny dos Santos Oliveira, ex-prefeito do Município de São José do Norte - RS (gestão 2013-2016) , em razão da não comprovação da regular aplicação dos recursos repassados no âmbito do Convênio 710134/2008 (Siafi 625766) , cujo objeto era a construção de uma escola (peças 1 e 8) .
O ajuste esteve vigente de 30/5/2008 a 18/6/2014, com prazo final para prestação de contas em 17/8/2014 (peças 8-15) . O objeto foi orçado em R$ 997.687,76, sendo R$ 950.000,00 em recursos federais (peça 13, p. 1) . Foram efetivamente repassados R$ 700.000,00 em 28/2/2011 (peça 5, p. 2) .
A Secretaria de Controle Externo de Tomada de Contas Especial (Secex-TCE) realizou a citação do Sr. Zeny dos Santos Oliveira em face da ausência de funcionalidade da parcela executada (peças 91 e 94-96) . O ex-prefeito permaneceu silente (peça 97) .
Após análise dos elementos constantes dos autos, a Secex-TCE propôs, em uníssono, julgar irregulares as contas do responsável, condenando-o em débito e aplicando-lhe a multa prevista no art. 57 da Lei 8.443/1992 (peças 99-101) .
 De minha parte, ponho-me de acordo com o encaminhamento sugerido.
 A prestação de contas apresentada pelo município (peças 40-45 e 52) , bem como os pareceres emitidos pelo concedente (peças 37, 39 e 61) , evidenciam que apenas 4,62% da obra da escola foi executada, sem que houvesse seu aproveitamento em benefício da população.
Embora o município tenha devolvido o saldo existente na conta vinculada em 18/8/2014, totalizando R$ 789.172,21 (peça 46, p. 3) , não houve ressarcimento dos valores aplicados na execução parcial. Por esse motivo, o FNDE calculou em R$ 174.230,15 o valor do débito na data de 18/8/2014, conforme Parecer Conclusivo 1192/2017/Diesp/COAPC/ CGAPC/DIFIN (peça 61) , que subsidiou a citação realizada por esta Corte (peça 91) .
Ressalte-se que, embora o ajuste tenha sido firmado pelo ex-prefeito José Vicente Farias Ferrari, o prefeito em exercício quando os recursos foram repassados (28/2/2011) e aplicados (31/12/2012 e 9/5/2013) era o Sr. Zeny dos Santos Oliveira, vice-prefeito na gestão 2009-2012 e eleito prefeito para a gestão 2013-2016 (peça 61, p. 5) . Assim, diante da não conclusão da obra e da falta de aproveitamento da parcela executada, não é possível afastar o débito ou a responsabilidade do responsável identificado nestes autos.
Por força do que dispõe o art. 70, parágrafo único, da Constituição Federal, compete ao gestor prestar contas da integralidade das verbas federais recebidas, cabendo-lhe o ônus da prova quanto à boa e regular aplicação desses recursos. Tal entendimento está consolidado nesta Corte de Contas, conforme se verifica nos Acórdão 1577/2014-TCU-Segunda Câmara, 6.716/2015-TCU-1ª Câmara, 9.254/2015-TCU-2ª Câmara, 9.820/2015-TCU-2ª Câmara e 659/2016-TCU-2a Câmara.
Diante do exposto, este membro do Ministério Público de Contas manifesta-se de acordo com a proposta de encaminhamento formulada pela Secex-TCE (peças 99-101) ."
É o Relatório.

não há

Procurador Sérgio Ricardo Costa Caribé

TOMADA DE CONTAS ESPECIAL. CONVÊNIO. FUNDO NACIONAL DE DESENVOLVIMENTO DA EDUCAÇÃO (FNDE). CONSTRUÇÃO DE ESCOLA INFANTIL. INEXECUÇÃO PARCIAL. PARCELA CONSTRUÍDA INSERVÍVEL. DEVOLUÇÃO DE PARTES DOS RECURSOS FEDERAIS. DANO AO ERÁRIO CORRESPONDENTE AO VALOR NÃO RESTITUÍDO. CITAÇÃO. REVELIA. CONTAS IRREGULARES. DÉBITO. MULTA. COMUNICAÇÕES.

TOMADA DE CONTAS ESPECIAL (TCE)

Este processo de tomada de contas especial trata de irregularidades relativas ao Convênio 710134/2008, celebrado entre o Fundo Nacional de Desenvolvimento da Educação (FNDE) e o Município de São José do Norte/RS, tendo como objeto "conceder apoio financeiro para o desenvolvimento de ações que visam proporcionar a sociedade a melhoria da infraestrutura da rede física escolar, com a construção de escola (s) conforme estabelece o programa nacional de reestruturação e aparelhagem da rede escolar publica de educação infantil - Proinfância".
2. O ajuste em exame, cuja vigência ocorreu entre 30/5/2008 e 18/6/2014, previa a aplicação de R$ 997,687,76, cabendo ao FNDE a transferência de R$ 950.000,00. Na prática, foram repassados apenas R$ 700.000,00 em 28/2/2011. 
3. Com a anuência do Ministério Público (peça 102) , a SecexTCE propõe o julgamento pela irregularidade das contas do responsável, com a imputação de débito e aplicação de multa (peças 99101) .
4. Concordo com os pareceres precedentes e acolho a fundamentação apresentada, exceto quanto à forma de indicar o débito, como mostrarei mais adiante.
5. Ressalto, a princípio, que a escola que seria construída foi assim descrita no Plano de Trabalho do convênio (peça 6, p. 4) : "A edificação em questão é composta de um bloco administrativo, um de serviços, dois pedagógicos, além de áreas para recreação e multiuso, totalizando uma área de aproximadamente 900 m²".
6. Quanto à execução física do objeto, o Parecer Técnico (peça 39) , de 8/9/2016, concluiu que a obra estava inacabada e que não havia funcionalidade da parcela construída.
7. No entanto, de acordo com o Parecer Financeiro (peça 61, p. 5) , de 20/12/2017, foram devolvidos R$ 789.172,21 ao FNDE em 18/8/2014. Portanto, realizadas as devidas atualizações monetárias, o repassador estabeleceu que o saldo a devolver seria de R$ 174.230,15, referenciados no 18/8/2014.
8. A respeito da forma de indicar o débito, entendo que, conforme a jurisprudência deste Tribunal, em vez de atualizar os valores para a data da mencionada devolução parcial, devem ser apresentados os lançamentos de débito de R$ 700.000,00 em 28/2/2011 e de crédito de R$ 789.172,21 em 18/8/2014. Assim, o cálculo da dívida atualizada será oportunamente efetuado por meio de sistema informatizado próprio. Ressalto também que foi regular a quantia de R$ 174.230,15, de 18/8/2014, utilizada na citação, por ser superior ao valor do referidos lançamentos atualizados até essa mesma data, 18/8/2014.
9. Adequadamente citado, o prefeito à época dos fatos, Zeny dos Santos Oliveira, permaneceu inerte, o que implica sua revelia, devendo o processo prosseguir com o exame das informações nele presentes, nos termos do art. 12, § 3º, da Lei 8.443/1992.
10. Dessa forma, a despeito de o município ter devolvido parcela significativa dos valores que haviam sido repassados, parte deles foram empregados na obra, não tendo resultado em benefício algum para a população, restando configurado, assim, o desperdício de recursos públicos e, por conseguinte, o dano ao erário.
11. Enfim, reitero meu acolhimento à análise e à proposta da SecexTCE, anuída pelo Ministério Público. As contas especiais de Zeny dos Santos Oliveira, ex-prefeito, devem ser julgadas irregulares, com a condenação em débito (que deve considerar os lançamentos de débito de R$ 700.000,00 em 28/2/2011 e de crédito de R$ 789.172,21 em 18/8/2014) , bem como a aplicação de multa prevista no art. 57 da Lei 8.443/1992, para a qual eu proponho o valor individual de R$ 10.000,00. 
Ante o exposto, voto para que seja adotado o acórdão que ora submeto ao Colegiado.
TCU, Sala das Sessões, em 28 de junho de 2022.
ANTONIO ANASTASIA 
Relator